【裁判字號】    95,聲判,46
【裁判日期】    950424
【裁判案由】    聲請交付審判
【裁判全文】
臺灣臺北地方法院刑事裁定              95年度聲判字第46號
聲  請  人
即 告訴 人  甲○○
代  理  人  鐘耀盛律師
被      告  乙○○
上列聲請人因告訴被告偽造文書等案件，不服臺灣高等法院檢察
署檢察長駁回再議之處分（95年度上聲議字第420 號），聲請交
付審判，本院裁定如下：
      主  文
聲請駁回。
      理  由
一、按告訴人不服上級法院檢察署檢察長或檢察總長認再議為無
    理由而駁回之處分者，得於接受處分書後十日內委任律師提
    出理由狀，向該管第一審法院聲請交付審判。法院認為交付
    審判之聲請不合法或無理由者，應駁回之。刑事訴訟法第二
    百五十八條之一、第二百五十八條之三第二項前段，分別定
    有明文。
二、本件聲請人即告訴人甲○○以被告乙○○涉犯偽造文書等罪
    ，向臺灣臺北地方法院檢察署檢察官提出告訴，經該署檢察
    官以九十四年度偵字第五九一七號為不起訴處分，聲請人不
    服，聲請再議亦經臺灣高等法院檢察署以九十五年度上聲議
    字第四二○號以再議無理由而駁回再議。
三、聲請交付審判意旨略以：被告原係臺北市松山區○○○路一
    ○二號二樓宏福綜合證券股份有限公司（下稱宏福證券公司
    ）之營業員，曾受告訴人委託從事股票買賣事宜，並以世華
    聯合商業銀行光復分行（現更名為國泰世華銀行，下稱世華
    銀行光復分行）000000000000號帳戶辦理股款
    交割，曾於民國八十五年九月三十日以接受客戶委託融資券
    買賣股票錯帳為由，取得告訴人上開世華銀行印鑑章後，竟
    意圖為自己不法所有，基於概括犯意，利用上開取告訴人印
    鑑章之機會，自行蓋印於世華銀行空白取款單數紙，並於其
    上偽填告訴人帳號及領取之金額，分別於下述時地冒領告訴
    人上開帳號內之款項：(甲)八十五年十一月二十九日自上開帳
    戶領取新臺幣（下同）七萬元，並轉存至被告於同銀行00
    0000000000號帳戶；(乙)八十六年七月十日上午八
    時五十二分及同日下午一時二十一分，分別自告訴人帳戶提
    領二十五萬六千六百元及十八萬二千六百七十五元後，轉存
    至被告前開帳戶內；(丙)八十六年八月七日再度提領告訴人帳
    戶存款九萬九千元後，悉數存入被告帳戶，合計盜領告訴人
    帳戶內存款達六十萬八千二百七十五元，因認被告涉有刑法
    偽造文書、侵占罪嫌云云，經臺灣臺北地方法院檢察署檢察
    官為不起訴處分，並經臺灣高等法院檢察署駁回再議之聲請
    ，惟本件有下列事由聲請交付審判：
  (一)按一般買賣股票作業流程，股款交割（扣款）不足時，營業
    員必先通知客戶，客戶應即時於銀行補足款項時，以免違約
    ，不可能由營業員主動代墊款項？營業員為何捨棄告知義務
    ？而主動代墊，有違常情或另有隱情。另若有代墊款項，必
    須還款亦須與告訴人聯絡付款，然告訴人不曾與營業員有為
    還款（代墊款）情事之聯絡，單憑預蓋印文之取款條即主動
    轉帳支出，其行為並不單純，並且違反證券從業人員之規範
    。
  (二)就被告辯稱：「告訴人返還代墊款時，由被告於取款憑條填
    載金額、帳號，由告訴人蓋印後，如數轉入被告帳戶」部分
    ：
    1.據告訴人九十三年十月十四日告訴狀附件四項次十七、十
      八二筆明載八十六年七月九日、一六五八（ＴＤ）存入十
      八萬二千元係由第三人葉繡莉帳戶轉入，然聲請人調閱銀
      行轉帳入款之原始憑證，卻無上開憑證？又茍係第三人葉
      女士電匯轉入十八萬二千元，被告亦無由聲請人名下存摺
      存款，利用臨櫃存取款時，於取款條上盜蓋印文之方式，
      將上揭款項逕行存入被告之帳戶內？因之，臺灣高等法院
      檢察署，僅就聲請人之臨櫃提款或存款作業流程，率爾援
      引偵查中九十四年七月二十八日筆錄，並認定本件款項之
      提領乃聲請人親為或得聲請人同意而為，卻未就聲請人於
      八十六年七月九日係何人存入十八萬二千元及六百七十五
      元二筆（參見卷附告訴狀四聲請人之存摺交易往來資料）
      ，為適法之交待？
    2.聲請人於八十六年七月八日接獲被告通知買進股票存款不
      足，需補款二十五萬六千六百元，故聲請人臨櫃以現金填
      具存款條二十五萬六千六百元，當場交付銀行，惟取回存
      摺時，旋即發覺僅存入二十四萬八千元，聲請人立即反應
      ，行員始補登八千六百元（參見告狀附件四，二紙存入憑
      條），嗣於九十四年調閱原始憑證（存入憑條）發覺聲請
      人書寫之存入憑條遭滅失，而被偽造成二紙存入憑條，且
      該二紙之甲○○簽名筆跡及金額書寫筆跡均非聲請人所寫
      ，其中八千六百元之存入憑條竟有被告「李傳合存」之字
      樣？再參照聲請人之附件四存款交易資料，上開二十五萬
      六千六百元於八十六年七月十日竟遭被告以轉帳方式存入
      其自己之帳戶（參見告訴狀附件五），其中取款憑條之甲
      ○○之印文顯然即盜蓋備用，而金額之筆跡與存入憑條均
      非聲請人所書立？亦足證係被偽造完成。
    3.聲請人從未由被告代墊任何款項，且均臨櫃親自辦理存、
      提款事宜，無由被告代墊款項之可能？從而被告既有侵占
      上開款項之事實，在偵查中，似應進一步查證或比對或移
      請鑑定筆跡，俾釐清聲請人之存款為何遭轉存入被告之帳
      戶？被告有否以偽造文書之方式達到侵占之目的？
    綜上，被告所言顯係杜撰之詞。爰聲請准予調閱全卷，以調
    查上述事實，並依法檢具律師委任狀提出理由如上等語。
四、本院查：
  (一)按刑事訴訟法第二百五十八條之一規定，告訴人得向法院聲
    請交付審判，係對於「檢察官不起訴或緩起訴裁量權」制衡
    之一種外部監督機制，法院僅就檢察官所為不起訴或緩起訴
    之處分是否正確加以審查，以防止檢察機關濫權。依此立法
    精神，同法第二百五十八條第三項規定法院審查聲請交付審
    判案件時「得為必要之調查」，其調查證據之範圍，自應以
    偵查中曾顯現之證據為限。而依同法第二百六十條，對於不
    起訴處分已確定或緩起訴處分期滿未經撤銷者，得再行起訴
    之規定，其立法理由說明，該條所謂不起訴處分已確定者，
    包括「聲請法院交付審判復經駁回者」之情形在內。是前述
    「得為必要之調查」，其調查證據範圍，更應以偵查中曾顯
    現之證據為限，不得就告訴人新提出之證據再為調查，亦不
    得蒐集偵查卷以外之證據。否則，將與刑事訴訟法第二百六
    十條之再行起訴規定，混淆不清，亦將使法院兼任檢察官之
    角色而有回復「糾問制度」之虞。且法院為交付審判之裁定
    時，視為案件已提起公訴，案件即進入審判程序，是法院裁
    定交付審判之前提，必須偵查卷內所存證據已符合刑事訴訟
    法第二百五十一條第一項規定「足認被告有犯罪嫌疑」，檢
    察官應提起公訴之情形，即該案件已經跨越起訴門檻，始應
    為交付審判之裁定。倘該案件須另行蒐證偵查，始能判斷應
    否交付審判者，因交付審判審查制度，並無如同再議制度，
    得為發回原檢察官續行偵查之設計，法院仍應依同法第二百
    五十八條之三第二項前段規定，以聲請無理由裁定駁回，故
    聲請人以應另送鑑定筆跡真偽乙節，非本院得酌參，核先敘
    明。
  (二)按犯罪事實應依證據認定之，無證據不得認定犯罪事實，刑
    事訴訟法第一百五十四條第二項定有明文。又認定不利於被
    告之事實，須依積極證據，苟積極證據不足為不利於被告事
    實之認定時，即應為有利於被告之認定，更不必有何有利之
    證據。另告訴人之告訴，係以使被告受刑事訴追為目的，是
    其陳述是否與事實相符，仍應調查其他證據以資審認，最高
    法院分別著有三十年上字第八一六號判例及五十二年台上字
    第一三○○號判例足資參照。
  (三)經檢察官訊據被告固坦承曾經於前揭時地填具世華銀行存款
    取款憑條等事實，惟堅詞否認有何上開犯嫌，辯稱：因告訴
    人委託買賣股票時，帳戶存款時有不足，為免違約交割，伊
    遂於扣款日前幫告訴人代墊款項，嗣為要求告訴人返還，再
    於取款憑條填載金額、帳號，由告訴人蓋印後，如數將借貸
    款項轉帳存入伊帳戶中等語。經查：
    1.依國泰世華銀行九十四年六月二十一日（九四）國世光復
      字第○一二五號函文所示：該分行於八十五年至八十六年
      間之作業流程，除另有約定外（例：另立授權書等），存
      戶臨櫃提款須檢附印鑑及存摺，嗣後因本行已全面完成印
      鑑系統之建置，故現行之臨櫃取款，存戶得於其原開戶行
      經該營業單位同意後辦理無摺取款，此等提款方式係經明
      文約定於本行與存戶簽訂之綜合約定書中等情。告訴人就
      此固不否認，更稱：均係以有摺方式提領，未曾與銀行簽
      訂契約約定無摺提款等語。參以，告訴人上開銀行之交易
      明細資料，上開(甲)(乙)(丙)提領日期前後均有交易紀錄，其中
      除證券交割係無摺轉支或轉入外，並於八十五年十二月九
      日有摺提現八千元（下略）；八十六年七月十五日及七月
      二十一日分別有摺轉支三十五萬元及二十萬元，另於同年
      七月十八日匯款十五萬元以支付翌日之股款交割；其後亦
      於八十六年八月七日及八月十一日分別有摺存現、轉支及
      提現各為一萬元、九萬九千元及一萬元，其間並陸續交割
      證券股款之情形，足證告訴人早於各該款項提領前後即已
      知悉相關之提領情形。
    2.告訴人所指訴之(甲)(乙)(丙)遭盜領之款項均係有摺轉支乙節，
      有卷附國泰世華商業銀行九十四年六月十四日（九四）國
      世光復字第九七號函附之聲請人甲○○（帳號00000
      0000000）自八十五年十月至八十六年九月間之帳
      戶交易明細，各筆之摘要說明欄均記載有摺轉支等語（見
      偵查卷第七十、七一頁）；卷附同銀行九十四年六月二十
      一日（九四）國世光復字第一二五號函復答覆：依本分行
      於八十五年至八十六年間之作業流程，除另有約定（例：
      另立授權書），存戶臨櫃提款須檢附印鑑及存摺等語（見
      同卷第七五頁）；聲請人於偵查中亦陳稱：（問：世華帳
      戶存摺皆為自己保管？）是的。該存摺我都是自己保管，
      不曾拿給他人過。（問：平時提存款習慣係有摺無摺？）
      有摺，我習慣都是用有摺的方式，且我沒辦金融卡。（問
      ：申辦上開帳戶時與銀行約定無摺提款？）沒有。我都是
      用有摺的方式提款，沒與銀行簽訂契約約定無摺提款等語
      （見九十四年七月二十五日詢問筆錄），是以被告並未受
      託保管存摺，而被告卻能為告訴人指訴上開(甲)(乙)(丙)各筆款
      項。況該存摺若為告訴人親自保管，則前開(甲)(乙)(丙)之存提
      記錄早存於存摺之內，告訴人豈有不知之理？該「八十五
      、六年間」之存提，又豈有遲至七、八年後之「九十三年
      十月十四日」始提出告訴？另證人即是華銀行長期駐點宏
      福證券員工李世榮於偵查中具結證稱：世華銀行原則上無
      法無摺提款，除非為股票證券交割、有主管卡，或客戶簽
      有一定之約定書，而伊駐點期間幾乎沒有動用過主管卡無
      摺提款，且不可能以無摺提款卻顯示有摺，因此舉將使存
      摺之存提記錄列印結果（存款餘額）不正常等語（見偵查
      卷第一○九、一一○頁）；更可認該各筆款項應係告訴人
      親為、或已取得告訴人同意方能取得告訴人親自保管之存
      摺。故告訴人指訴上開(甲)(乙)(丙)均係被告盜領，顯與事實不
      合。
    3.依當時證券交易實務，買賣上市股票需由投資人先在證券
      公司開戶，同時至銀行派駐該證券公司之辦事處開設帳戶
      後，始得進行股票交易，投資人當日買進股票成交後，於
      交易後三日由證券公司逕自投資人設於銀行之帳戶扣款，
      如帳戶內存款不足，投資人則須於期限內補足資金，完成
      交割手續，否則即屬違約，至賣出股票所得款項，亦由證
      券公司於成交後三日直接匯入投資人指定之帳戶內，為被
      告所不爭，並有相關交易明細在卷可證。經核對告訴人之
      股票買賣交易明細及世華銀行存款帳戶明細表可知：告訴
      人八十五年十一月二十九日、八十六年七月五日、七月七
      日其帳戶內之款項均不足以支應其買賣股票後所需之交割
      股款，分別由他人帳戶於交易日後第二日轉存七萬元、二
      十五萬六千六百元（二十四萬八千元、八千六百元）及十
      八萬二千元（由葉繡莉帳戶匯入，另存現金六百七十五元
      ）；至八十六年七月二十八日亦由柯敏棋帳戶匯入九萬四
      千元，並於同年月二十九日由李傳合以現金存入六千元，
      惟均於交割後一至二日不等均有相同數額之款項轉存被告
      帳戶，有告訴人之世華銀行交易明細及葉繡莉、柯敏棋之
      轉帳傳票及李傳合以告訴人名義存款之存入憑條（見國泰
      世華銀行九十四年十一月二日國世光復字第○二八四號函
      文所附之資料）可證；告訴人亦稱：不知葉繡莉、柯敏棋
      係何人等語（詳見九十四年十一月二十八詢問筆錄），益
      證上情。另證人李世榮更證稱：伊任職期間，被告確實幫
      告訴人籌措資金、墊繳股款，為免日後糾紛，伊更請被告
      在其中一張存款單上寫「李傳合存」四字等語（見偵查卷
      第一一○頁），核與被告陳稱情節相合，是以被告所稱：
      代墊款項乙節，應堪採信。而告訴人自陳：八十六年七月
      八日存款為伊親自存款，惟憑條經調取並無告訴人親自書
      寫者，反為不同字跡，上有「李傳合存」云云，反無任何
      證據可資可佐，難為憑採。
    4.另告訴人於聲請交付審判時指稱：經告訴人調取，實質上
      並無八十六年七月九日葉繡莉之存款憑證，故應係葉繡莉
      以電匯方式、再由被告於存款憑條上盜蓋印文而存款云云
      。惟上開帳戶內八十六年七月九日十八萬二千元之款項，
      係同日中午十二時三十四分三十五秒由世華銀行0000
      000000號葉繡莉帳戶內提款十八萬二千元後，隨即
      於同日時分五十八秒存入告訴人前開帳戶內，故交易明細
      資料中顯示：「無摺轉入」，而存款入帳戶，並不需任何
      「蓋印」等情，有該二張活期（儲蓄）存款取款憑條影本
      、交易明細資料在卷可稽（見偵查卷一四八、一四九、七
      十頁），此業經檢察官於偵查中調查、記載明確，均非如
      告訴人所言：無此憑條、為被告「盜蓋」印文云云。故告
      訴人上開指陳，仍難為不利於被告之認定，就不起訴處分
      結果之認定亦無影響。
    5.綜上，上開款項之提領應係告訴人親為或得告訴人之同意
      而為之，故難認被告所為有何偽造文書、詐領或告訴人所
      指訴之侵占等犯嫌。此外，復查無其他積極證據足認被告
      涉有何上開罪嫌，應認其罪嫌不足。
五、故綜合卷內資料、被告之供述等證據，認為被告犯罪嫌疑不
    足。此外復查無其他積極證據可資證明被告有何偽造文書等
    犯行，原檢察官及臺灣高等法院檢察署檢察長分別詳述理由
    予以不起訴處分及駁回再議之聲請，並無不當。聲請意旨執
    被告確有偽造之犯行，原處分未詳查事證等事由，據以指摘
    原處分，聲請交付審判，為無理由，應予駁回。
據上論斷，應依刑事訴訟法第二百五十八條之三第二項前段，裁
定如主文。
中    華    民    國    95    年    4     月    24    日
                  刑事第四庭  審判長法  官  劉慧芬
                                    法  官  黎惠萍
                                    法  官  郭惠玲
不得抗告。
上正本證明與原本無異。
                                    書記官  鄭雅文
中    華    民    國    95    年    4     月    25    日


司法院資訊處製作；財團法人民間司法改革基金會備份。
